臺灣臺中地方法院刑事判決　　　　　　　　　　　　　九十三年度易字第三二七號
　　公　訴　人　臺灣臺中地方法院檢察署檢察官
　　被　　　告　癸○○
　　選任辯護人　徐永城律師
右列被告因詐欺案件，經檢察官提起公訴（九十二年度偵字第一八五二二號），本院
判決如左：
    主  文
癸○○無罪。
    理  由
一、公訴意旨略以：被告癸○○獲悉證人庚○○、壬○○之弟己○○因涉有毒品危害
    防制條例等案件，遭臺灣南投地方法院檢察署檢察官偵查終結提起公訴，並具體
    求處死刑，復由臺灣南投地方法院羈押證人己○○審理中之情事後，竟基於意圖
    為自己不法所有之概括犯意，先後於民國九十二年九月十一日、同年月十四日，
    分別向心急如焚之證人庚○○、壬○○二人佯稱係立法委員蔡豪之服務處主任，
    各界關係良好，可請記者代為報導證人己○○事件，使證人己○○可以獲釋，並
    可代為處理所積欠之律師費用等語，使證人庚○○、壬○○信以為真，因而陷於
    錯誤，證人庚○○乃於九十二年九月十一日下午三時許，在臺中市○○路與忠明
    南路口附近，如數交付新臺幣（下同）一萬元；證人壬○○則於九十二年九月十
    四日下午一時許，在臺中縣梧棲鎮○○路○段三六六之一號住處，如數交付三萬
    元。詎被告癸○○收受該二筆費用後，並未依約安排上開事宜，證人己○○亦未
    因而獲釋，證人庚○○、壬○○方覺有異，經向立法委員蔡豪服務處、蘋果日報
    、民眾日報查詢後，始知受騙，而報警查獲，因認被告癸○○涉犯刑法第三百三
    十九條第一項之詐欺取財罪嫌。
二、按犯罪事實應依證據認定之，無證據不得認定犯罪事實；又不能證明被告犯罪者
    ，應諭知無罪之判決，刑事訴訟法第一百五十四條第二項及第三百零一條第一項
    分別定有明文。又認定不利於被告之事實，須依積極證據，茍積極證據不足為不
    利於被告事實之認定時，即應為有利於被告事實之認定，更不必有何有利之證據
    ，最高法院三十年上字第八一六號著有判例。次按告訴人之告訴，係以使被告受
    刑事訴追為目的，是其陳述是否與事實相符，仍應調查其他事實以資審認，最高
    法院亦著有五十二年台上字第一三○○號判例可資參照。復按認定犯罪事實所憑
    之證據，無論其為直接或間接證據，在訴訟上之證明均須於通常一般之人均不致
    有所懷疑而得確信其為真實之程度，始得據為有罪之認定，倘其證明尚未達到此
    一程度而有合理之懷疑存在，以致無從形成對被告不利之確信時，依據罪疑利益
    歸於被告之法則，即應儘先為有利被告之判斷，不得徒憑主觀上之臆測遽行排除
    有利於被告之可能，最高法院七十六年臺上字第四九八六號著有判例足參。再按
    刑事訴訟法第一百六十一條已於九十一年二月八日修正公布，其第一項規定：檢
    察官就被告犯罪事實，應負舉證責任，並指出證明之方法。因此，檢察官對於起
    訴之犯罪事實，應負提出證據及說服之實質舉證責任。倘所提出之證據不足為被
    告有罪之積極證明，或其指出證明方法無從說服法院以形成被告有罪之心證，基
    於無罪推定原則，自應為被告無罪判決之諭知，最高法院九十二年臺上字第一二
    八號亦著有判例。
三、公訴人以被告癸○○涉犯詐欺取財罪嫌，無非以訊據被告癸○○固供承有向證人
    即告訴人庚○○、壬○○收取金錢之事實，其雖辯稱並未自稱是立委蔡豪服務處
    的主任到處騙錢，向證人庚○○收的錢是要開記者會用的，向證人壬○○收的錢
    是要付給律師的費用，二次收的錢都並未據為己有云云。惟其犯罪事實，業據證
    人即告訴人庚○○、壬○○於警詢時指訴綦詳，並於偵查中證述屬實，核與證人
    柯綿於警詢時、證人戊○○律師、民眾日報記者丁○○、蘋果日報記者乙○○於
    偵查中證述情節相符，足見被告確有向外自稱為立法委員蔡豪服務處主任，且向
    告訴人二人所收取之金錢確非用於其所供述之用途。再被告確未曾擔任過立法委
    員蔡豪之服務處主任，僅於選舉期間幫忙過，且已於八十八年間離開該服務處等
    節，亦經向立法委員蔡豪服務處之吳京川查證無訛。此外，尚有職務報告、支票
    影本、被告傳送予證人乙○○之行動電話簡訊畫面翻拍照片各一紙附卷等資為論
    據。
四、訊據被告癸○○固坦承確有向證人庚○○、壬○○收取一萬元、三萬元現款之事
    實，惟矢口否認有何詐欺犯行，辯稱：證人己○○是其朋友，證人己○○叫其女
    友即辛○○來向其表示所涉販賣毒品案件是冤枉的，希望其能幫他陳情立法院及
    召開記者招待會，後來其有幫證人己○○向蘋果日報、壹週刊、臺灣人權協會、
    民眾日報等單位協調並聯絡報社記者，但記者希望要有更詳盡資料才可以報導，
其為繼續幫蒐集資料，因此找證人己○○之選任辯護人戊○○律師拿閱卷資料，
    並在九十二年九月十二日在群展律師事務所與洪律師見面，希望洪律師能提供書
    狀資料、閱卷資料及代撰陳情書，並在記者會能到場陳述，而洪律師也同意，但
    當天下午四時許，洪律師爽約，其打電話給洪律師但一直聯絡不到，其與證人辛○○推測原因，可能是律師費尚未支付，證人即群展律師事務所所長子○○來詢
    問大概情形，其向羅律師表示願意負責律師費用，一直到晚上七時許才離開律師
    事務所，離開之後，洪律師有打電話與其連絡，其希望洪律師提供資料，洪律師
    表示律師費只給前金二萬元，尚有六萬元沒有支付，其表示六萬元會負責，證人
    辛○○表示證人己○○的朋友願幫忙支付律師費，請莊女交給律師，但因證人辛○○經濟困難先行挪用，所以才拿不到資料，其無法向媒體交代，於九十二九月
    十四日去找己○○的母親即證人柯綿，其表示拿不到這些訴訟資料也沒有辦法辦
    下去，證人柯綿就帶其到己○○之姐即證人壬○○家中，證人壬○○表示沒有這
    麼多現金，先拿三萬元叫其跟律師商量，其拿這些三萬元後，當場開立收據給證
    人壬○○，並表示將錢收齊，全部支付給律師後會再將收據交還，後來回來之後
    其與配偶商量，開了以其妻甲○○名義的五萬元支票要給洪律師，這張支票到期
    日是九月二十一日，然後將九月十六日到期支票影本傳真給證人壬○○，向她表
    示支票到期日前，必須將現金歸還，現金尚不夠二萬元，另外一萬元等到辯論終
    結後再給洪律師，到九月二十八日證人壬○○打電話叫其過去要交付其二萬元，
    到場後證人壬○○等人質問其之前張家交給辛○○八十萬元處理官司，這些錢到
    哪裡去了，其表示不知此事，但渠等不相信，渠等問證人己○○何時交保，其表
    示從頭到尾都沒有說證人己○○可以交保，因這件案子是死刑案件，而且其從未
    向渠等表示其是立法委員蔡豪服務處主任等語。經查：
  (一)被告固坦承有向證人張承揚胞姊即證人庚○○收取一萬元之事實，且告訴人即證
    人庚○○於警詢時指證稱：因接到其弟張承揚女友辛○○電話，說被告有辦法可
    以出面處理其弟張承揚因毒品案被收押禁見之案件，即與被告相約見面，被告即
    表示其係立法委員蔡豪服務處主任，並介紹證人即蘋果日報記者乙○○說要報導
    ，表示所需費用須一萬二千元，但僅需支付一萬元即可，其即支付被告一萬元作
    為報導費用，然均未見被告有何行動，其事後向林記者及蔡委員求證，林記者表
    示處理這種案件不收費，而蔡委員服務處稱他們那裡並無此人，因認遭被告詐騙
    財物云云。惟其於偵查中及本院審理中亦證述：其與被告聯絡後，被告即表示要
    帶其母親去作體檢，說檢查如果有問題，可以以此理由聲請其弟即證人張承揚交
    保，後即帶其母親至中國醫藥學院找一位特定醫生作身體檢查，但因該位醫生不
    在而實際上未做檢查，另被告也有與證人即蘋果日報乙○○記者聯絡，約在茶藝
    館見面，記者表示要有律師提供詳細資料才能報導此事，且被告亦有向其提及報
    導後要開記者會的事情，被告稱向其收取之一萬元係為支付蘋果日報記者報導的
    費用等語，另證人壬○○於本院審理中證稱：被告自稱係蔡豪立委的助理，可以
    幫忙處理證人己○○的官司，可以請蘋果日報登報、開記者會，並表示可讓證人
    己○○交保，有傳真一紙內容為務必聯絡臺灣人權促進會法務陳先生之留言等語
    ，並有被告提出上揭內容之傳真一紙，且據證人即證人己○○之母丙○於本院審
    理中證稱：被告確有帶其至醫院檢查身體等語。另參證人乙○○於偵查中證稱：
    其係擔任蘋果日報記者，被告曾有向其接洽關於證人張承揚案子的事情，說這件
    案子有點問題，問其有無興趣報導，其即與被告相約見面，被告向其提到如果報
    紙有刊出，他們立委要開記者會，其向被告表示須有該案卷宗資料才能報導，被
    告稱其過幾日要到自由路一家事務所看卷宗，會請律師轉交該案資料，後以電話
    聯絡被告，被告均稱一定會讓其看到資料等語，及證人即民眾日報記者丁○○於
    偵查中及本院審理中證稱：其係民眾日報記者，九十二年九月間被告曾以電話予
    其聯繫說有一個類似蘇建和的案件要讓其以獨家新聞報導，並在那通電話中相約
    隔兩日碰面，但後來未見面且被告亦未再與其聯絡等語。就證人即記者乙○○、
    丁○○均證稱被告確有為此一案件與渠等聯絡之事實。另證人戊○○律師亦於偵
    查中及本院審理中證稱：其曾受證人己○○委託為他辯護毒品案件，於九十二年
    九月間有接獲證人己○○太太即證人辛○○電話，約時間要過來談案情，約定時
    間其恰好去開庭未在事務所，回來後其有聽子○○律師說有一位自稱立委蔡豪的
    助理要找其瞭解案情，後其有接獲自稱證人己○○朋友的錢先生打電話來，問其
    有關證人己○○案情的問題，並表示可幫證人己○○召開記者會，希望事務所能
    提供一些資料，整理案件的疑點，其即表示法律攻防應在法庭，如要召開記者會
    要詢問家屬意見，後被告未再到事務所等語。另證人子○○於本院審理中證稱：
    己○○案件審理期間，被告曾與己○○女友前來事務所找戊○○律師，但洪律師
    不在，被告表示希望其幫忙儘速處理己○○的案件，但其表示此案件係由洪律師
    承辦，請被告等候洪律師回來再談，當時被告好像有提及洪律師未按約定出面等
    語，顯見被告亦有出面與證人己○○之選任辯護人戊○○律師之事務所接洽意欲
    介入。是被告經由證人辛○○居間介紹與告訴人庚○○聯絡後，先有帶同證人己○○之母親丙○至醫院從事身體檢查，欲以體檢之診斷證明書作為己○○毒品案
    件交保之用，後雖有向證人庚○○收取一萬元稱需支付蘋果日報記者報導之費用
    及其後召開記者會之費用，而未有任何關於證人己○○案件之相關報導及召開記
    者會之事實，然被告在該段期間確有向蘋果日報乙○○記者及民眾日報丁○○記
    者接洽報導己○○案件之事宜，並與蘋果日報乙○○記者接觸頻繁且相約見面，
    向其談及證人己○○之案件，又稱報導後有召開記者會之計劃，並經記者要求需
    有證人己○○案件之卷宗資料始得加以報導後，又經證人辛○○聯絡承辦證人己○○案件之選任辯護人戊○○律師，並與證人戊○○律師聯絡希望其提供相關資
    料以供召開記者會所用，足認被告非向告訴人庚○○訛取費用後即未從事任何聯
    絡奔走有關證人張承揚案件交保及報導並召開記者會之相關事宜。此外，復經證
    人辛○○於本院審訊時證述：其至南投看守所看證人張承揚時，剛好被告在另一
    個窗口會客，而證人己○○認識被告，被告即表示證人己○○案件並無證據，可
    以幫忙處理，被告有說要請記者把證人己○○的冤情公開，後即由被告與證人己○○姊姊接洽等語，證人張承揚於本院審理中證稱：其約於十餘年前即認識被告
    ，因被告去看朋友剛好看到其遭收押於南投看守所，就前來關心，被告建議要幫
    其開記者會，並在前來會客時，有提到要其寫委託書開記者會等語。此外，就臺
    灣南投看守所九十三年三月三日投所宗戒字第○九三○○○○五九七號函附之臺
    灣南投看守所收容人接見登記表記載，九十二年九月十五日記載之證人己○○與
    辛○○會客之談話內容，證人辛○○向證人己○○稱「你最近可能會成為知名人
    物了，最近報紙會刊登了，我們最近在處理你的案」等內容，即在向證人己○○
    透露近日可能會針對其案件為相關報導，而當時被告亦為在場陪同接見之人，及
    九十二年九月二十五日記載之證人己○○與被告會客之談話內容，被告向證人己○○稱：「臺灣人權協會一來都沒人要出面，我要出面卻沒資格」等內容，即表
    示確有為證人己○○涉毒品案件奔走接洽，足認被告確實有意先接洽媒體報導己○○之案件，再以召開記者會之方式引起社會注目，企圖以將證人己○○案件公
    諸大眾渲染干擾偵審程序之手段，以司法訴訟以外之其他方式為證人己○○所涉
    案件尋得生機，被告行為雖有不當，但其確有為證人己○○案件奔走聯繫，是被
    告收受此部份財物主觀上尚難認其有不法所有之意圖。
  (二)另被告固亦坦認有向證人己○○胞姊即證人壬○○收取三萬元之事實，而證人壬○○於警詢時指證稱：被告向其表示共積欠戊○○律師六萬元律師費，可以分期
    付款，且被告已與律師接洽，並開一張五萬元支票給洪律師，其即提領現款三萬
    元予被告，但事後其向洪律師詢問卻稱並無此事，因認被告詐騙其三萬元財物云
    云，惟其於偵查中及本院審理中證稱：被告搭載其母親至住處向其拿律師費，其
    拿三萬元現金予被告，被告有寫下收據，後被告有傳真一紙受款人為戊○○律師
    之伍萬元支票影本等語，並有卷附被告書寫之收據一紙、伍萬元支票影本一紙足
    資憑據。另證人庚○○於本院審理中證稱：其有聽母親說被告去找證人壬○○說
    要拿律師費，因其確有欠下律師費等語。又證人柯棉於本院審理訊問時證述：被
    告有找其並搭載其去找二女兒即證人壬○○，向證人壬○○拿三萬元等語，又證
    人戊○○律師於偵查中及本院審理中證稱：其確有受證人己○○委任為其辯護案
    件，該件律師費用為八萬元，當時對方先給付二萬元，後其有接到證人辛○○電
    話約時間要過來商討案情，但其因開庭未依約定時間見面，後其有接獲自稱證人
    己○○朋友錢先生（即被告）來電，有問其律師費用是否已經付清，其表示尚未
    付清，只有支付二萬元，還剩六萬元未支付，錢先生表示這樣不太對，在被告交
    保之後，被告有來解釋這件事，說要開支票的理由，當時被告提到因他要幫其收
    取律師費，就將開出的支票傳真給證人己○○的家屬，要己○○家屬先把律師費
    用給被告，被告表示支票其已開具，要其收取，但其未敢收取等語，及證人子○○律師於本院審理中證稱：有一次被告帶同證人己○○女友過來事務所找證人戊○○律師，當時洪律師不在，其請被告等候洪律師回來再談，當時被告好像有提
    及洪律師沒有按約定出面，但其不會因當事人未繳費就將案件都在一旁不管等語
    ，及證人辛○○於本院審理中證稱：其先支付戊○○律師兩萬元費用，剩下六萬
    元尚未支付，被告有答應要幫忙處理證人己○○案件，有告訴其要了解案情，由
    其去約洪律師見面等語，由上述證人之相關證詞以觀，顯見被告因得知己○○因
    毒品案件遭收押於臺灣南投看守所，表示願意為其處理案件，以商情媒體記者報
    導及召開記者會之方式，欲將此案件公佈於眾，以引起社會大眾矚目，為使媒體
    報導需有證人己○○案件之相關卷宗資料供參考，便經由證人辛○○與承辦證人
    己○○案件之證人戊○○律師聯絡以便取得相關資料，惟因證人戊○○律師前往
    他處開庭而未碰面，被告因得知證人己○○家屬尚積欠證人戊○○律師六萬元之
    律師費用，因懷疑戊○○律師是否因為付清律師費而不願提供訴訟資料，始向證
    人己○○家屬收取三萬元之律師費用，欲轉交證人戊○○律師以便儘速取得證人
    己○○案件之相關資料以供媒體報導，有被告出具向壬○○收取三萬元代轉戊○○律師之收據一紙在卷足憑，及開立一紙發票日九十二年九月二十一日，面額伍
    萬元，受款人為戊○○之支票影本一紙可參，是被告雖確有收取費用之事實，尚
    難認確有何不法所有之意圖。
五、綜上以觀，被告雖確有向證人壬○○等人收取一萬元、三萬元一節，惟其中一萬
    元既係用以意圖使用媒體及民間團體干擾臺灣南投地方法院檢察署偵辦證人己○○被訴販賣毒品案件之偵審程序所需支出之費用，而另收取三萬元係用以居間介
    入證人己○○選任辯護人之律師費，尚難認被告收取款項後供己使用，縱被告在
    與證人庚○○、壬○○等人接洽過程中或有吹噓不實，自稱立法委員助理或服務
    處主任等情以取信證人庚○○、壬○○等人，惟此尚難認有不法有之意圖。綜上
    ，本件依現有證據觀之，至多僅能認被告欲挾政治人物名義以自重，妄圖引介媒
    體以司法程序以外之手段干擾司法偵審，其行為故屬非是，然就證人壬○○、庚○○等人而言，未足認被告等渠等有何詐欺犯行。固以被告與證人己○○並非熟
    識，並無特別利害關係，被告無端介入證人己○○被訴毒品案件，是屬可疑，然
    公訴人所舉上開證據，其證明力尚未到達至通常一般之人均不致有所懷疑而得確
    信被告確有詐欺犯行一節為真實之程度，就被告是否有詐欺等情事尚有合理之懷
    疑存在，本院復查無其他積極證據足資證明被告犯罪，本院既無從形成對被告不
    利之確信，自應為無罪之諭知。
據上論斷，應依刑事訴訟法第三百零一條第一項判決如主文。
中      華      民      國      九十四      年      三    月    十七    日
                                    臺灣臺中地方法院刑事第十四庭
                                        審判長法  官  楊真明
                                              法  官  黃渙文
                                              法  官  陳  葳
右正本證明與原本無異
如不服本判決，應於收受本判決後十日內向本院提出上訴書狀，其未敘述上訴理由者
，並得於提起上訴後十日內向本院補提理由書狀（均須按他造當事人之人數附繕本）                                        書記官
「切勿逕送上級法院」
                                              書記官
中      華      民      國      九十四      年      三    月    十七    日
